臺灣高等法院刑事判決　　　　　　　　　　　　九十年度上更(一)字第一三八號
　　上　訴　人
　　即　被　告　丁○○
　　上　訴　人
　　即　被　告　丙○○
　　選任辯護人　郭疆平
右上訴人因誣告案件，不服臺灣台北地方法院八十七年度訴字第一五六七號，中華民
國八十八年二月十一日第一審判決（起訴案號：臺灣台北地方法院檢察署八十七年度
偵字第六三七三、八二八八號）提起上訴，經判決後，由最高法院發回更審，本院判
決如左：
    主  文
原判決撤銷。
丁○○意圖他人受刑事處分，向該管公務員誣告，處有期徒刑伍月。緩刑貳年。
丙○○無罪。
    事  實
一、丁○○原係翁財記食品股份有限公司（以下簡稱翁財記公司）員工，因與翁財記
    公司間有勞資及薪資糾紛，竟意圖使翁財記公司負責人乙○○受刑事處分，先於
    八十六年四月五日書立檢舉申訴書，同時向內政部警政署及法務部調查局之承辦
    公務員誣指乙○○為黑道分子持槍自重，繼於同年四月十五日至法務部調查局（
    北區機動組）製作筆錄時，復具體指述「曾見到乙○○在辦公室抽屜擁有白朗寧
    手槍，顯見翁員擁槍自重並與黑道掛勾」等情，同年七月十日，丁○○在內政部
    警政署刑事警察局製作筆錄時則指「八十五年四月七日晚上，在乙○○辦公室，
    乙○○拿出一把手槍，叫我們不用怕，有事情我負責，誰要敢背叛我，不會有好
    下場」等語，以虛偽不實之事項，向有偵查犯罪之機關為申告。嗣經台灣桃園地
    方法院檢察署檢察官於八十七年三月三十一日，八十六年度偵字第一二四四四號
    不起訴處分在案，丁○○不服聲請再議，經臺灣高等法院檢察署於八十七年六月
    九日以八十七年度議字第一六五八號駁回再議確定。
二、案經翁財記公司告發及甲○○訴由臺灣臺北地方法院檢察署檢察官偵查起訴。
    理    由
壹、被告丁○○部分
一、訊據上訴人即被告丁○○固坦承書立檢舉乙○○持有槍械之申訴書向法務部調查
    局及內政部警政署刑事警察局檢舉一事，惟矢口否認有誣告情事辯稱，伊所陳均
    為事實，況伊所檢舉事項中之其他事項皆已證明屬實，僅本案檢舉乙○○擁槍自
    重部分因證據不足無法證明，惟不得據此即謂伊有誣告行為又調查局人員可能未
    仔細搜尋，致有可能遺漏藏放槍枝之地方，又測謊鑑定有高達四分之一的誤差，
    焉能採為論罪之依據﹖被告實無誣告犯行等語。
二、經查右揭事實，業據告訴人甲○○及告發人翁財記公司負責人乙○○二人指述綦
    詳，被告確曾於八十六年四月五日書立檢舉申訴書向法務調查局及內政部警政署
    檢舉乙○○持槍，並先後於八十五年四月十五日、同年五月二十一日、同年七月
    十日至調查局北機組刑事警察局製作筆錄，具體指摘乙○○擁槍自重，與黑道掛
    勾等情，有各該筆錄附臺灣桃園地方法院檢察署八十六年度聲字第七五二號（含
    同年度他字第五六八號）、同年度偵字第一二四四四號等影印卷可稽。次查，被
    告檢舉乙○○持槍乙節經調查局北機組於八十六年四月二十一日至桃園縣桃園市
    ○○○路四五四號、同市○○路三八九號六樓及十二樓、同市○○街六號、同市
    ○○街四七號二樓等處搜索，並未搜獲槍械及其他不法事證，終經檢察官以未發
    覺有積極犯罪嫌疑事實，予以行政簽結，有搜索票、搜索及扣押筆錄、調查局北
    機組八十六年十一月廿六日電字第二九０五號函、檢察官八十六年十一月三十
    日簽呈附於上開八十六年度聲字第七五二號及同年度他字第五六八案影印卷可查
    ，復經證人即現場執行搜索之張富田、黃麗紅於本院前審到庭結證當天執行搜索
    上開處所除行賄、逃漏稅部分外，含有無持有槍枝，故不論桌子、天花板、地下
    室、衛浴室及可能藏放槍枝之地方均不放過等語（見本院八十八年上訴字第一二
    七五號卷八十八年七月二日訊問筆錄），足見被告指乙○○擁槍自重，與黑道掛
    勾等情，無從稽考。
三、次查，參以被告於原審審理中請求原審將其及丙○○、乙○○、甲○○及陳鴻慶
    等人送至法務部調查局進行測謊鑑定，經鑑定結果就目擊乙○○持有槍械、遭乙○○持槍威脅部分，丁○○呈情緒波動反應，應係說謊，而丙○○、乙○○、甲○○、陳鴻慶未目睹乙○○未說謊，未持槍威脅丁○○部分，無情緒波動反應，
    應未說謊，有法務部調查局八十八年一月五日陸(三)字第八七０九一九五四號鑑
    定通知書在卷可憑，丁○○雖執稱其係目睹乙○○「持槍示威」非「持槍恐嚇」
    ，又測謊結果不可為有罪之積極、直接證據云云，惟上開測謊鑑定第一部分係單
    就是否「目擊乙○○持有槍械」設問，丁○○於該部分，即呈說謊反應，況同時
    進行鑑定之丙○○、乙○○、甲○○及陳鴻慶則均未說謊，更遑論測謊之鑑定，
    乃係應其請求而為，且按測謊之鑑驗，係就受測人對相關事項之詢答，對應其神
    經、呼吸、心跳等反應而判斷，其鑑驗結果有時固因受測人之生理、心理因素而
    影響，雖不得為判斷之唯一及絕對之證據，但非不可為審判之參考。
四、末查，辯護人雖為被告辯護以檢察官所起訴之被告，經法院判決無罪者，雖所在
    多有，不能以檢舉之事實，不能證明，即認構成誣告罪，況被告所檢舉之其他事
    項，皆已證明屬實，僅本案部分證據不足，尚難據此謂被告有誣告行為云云，惟
    按若申告之人以自己親歷被害事實，堅指被訴人有犯罪行為，指名向該管公務員
    告訴，經不起訴處分，認被訴人無此犯罪事實，即不能謂告訴人不應負誣告罪責
    ；又刑法上之誣告罪，本不限於所告事實全屬虛偽時，始能成立，倘所告事實之
    一部分係出於故意虛構，仍不得謂非誣告（參照最高法院三十二年上字第一八四
    號判例意旨及最高法院二十年上字第六六二號判例意旨），就乙○○是否持槍一
    節之事實，被告在提出檢舉時，必已自我評量，有何證據可資證明檢舉之事實，
    然就其檢舉乙○○擁槍自重之犯罪事實，並未提出任何證據，以資證明，其有虛
    構事實，使乙○○受刑事處分之意圖，有誣告之故意，灼然甚明，又被告所檢舉
    翁財記公司逃漏稅捐乙事，縱有卷附財政部關稅總局八十六年十一月二十日函可
    證（見本院八十八年上訴字第一二七五號卷二十五頁），惟揆諸諸前揭判例意旨
    ，亦難解免被告誣告罪責。被告上揭所辯及辯護人所陳，均無足採，本件事證明
    確，被告犯行，堪予認定。
五、至最高法院發回意旨略謂：查內政部警政署移送乙○○等涉嫌恐嚇案所附上訴人
    等共同具名之檢舉書有三份，一為向內政部警政署及法務部調查局舉發翁財記公
    司董事長乙○○假藉公司之名敲詐勒索、擁槍自重等非法之行為。一為向法務部
    調查局、財政部北區國稅局等單位舉發翁財記公司稅務不法情事。另一為向經濟
    部商業司等單位舉發翁財記公司非法情事。有各該檢舉書附於台灣桃園地方法院
    檢察署八十六年度偵字第一二四四四號影印卷可稽。而法務部調查局北部地區機
    動工作組函請台灣桃園地方法院檢察署指派檢察官指揮偵辦翁財記公司涉嫌貪
    、漏稅案所檢附事證，查無上述三份檢舉書，所附調查筆錄（受訊問人欄空白）
    記載：問：「你等今日前來本局所為何事﹖」答：「我等今日係來檢舉翁財記食
    品股份有限公司暨其關係企業涉逃漏稅並有官員受賄等情事。」有該署八十六年
    度聲字第七五二號影印卷足憑。是以上訴人等是否有將上述舉發乙○○擁槍自重
    之檢舉書寄送法務部調查局及曾否向該局檢舉乙○○為黑道分子擁槍自重等情，
    即非全無疑義而待究明。又所謂舉發親自看見乙○○持有槍枝者，是否包括丙○○，以及丙○○是否有舉發乙○○擁槍自重，亦有欠明瞭而待釐清。(二)、丙○○
    苟有舉發乙○○非法持有槍枝之行為，其所申告之事實，是否為親自經歷之事實
    ，或是聽聞自丁○○之轉述，如係聽自丁○○之轉述，於申告時是否已知其轉述
    為不實或是因此所生之誤會或懷疑，亦非全無審酌之餘地云云。經查，關於(一)之
    部份，被告於原審審判時已明確供承，其係於八十六年四月五日同時書立檢舉申
    訴書，向內政部警政署及法務部調查局檢舉，嗣先後於八十六年四月十五日至法
    務部調查局北部地區機動組、同年五月二十一日、同年七月十日至內政部警政署
    刑事警察局製作筆錄（見原審八十八年二月二日審判筆錄）；而本院就此點復質
    諸被告，被告仍稱其有將檢舉書寄送法務部調查局（見本院九十一年二月二十二
    日訊問筆錄），再參以內政部警政署、經濟部商業司、財政部台灣省北區國稅局
    均有接獲被告所寄送之檢舉書等情以觀（見本院八十八年上訴字第一二七五號卷
    二十五頁、二十八頁，財政部關稅總局八十六年十一月二十日函及財政部北區國
    稅局八十八年四月十九日函），被告確有將上開檢舉書寄送法務部調查局，應屬
    無訛。至於丙○○及(二)之部分，因本院認定丙○○並非本案共犯（詳如後述），
    是最高法院發回意旨所質疑諸點，自無從再予審酌，併此敘明。
六、核被告所為，係犯刑法第一百六十九條第一項之誣告罪。被告一行為同時向法務
    部調查局及內政部警政署誣告，係侵害一個國家審判權之法益（原審認係數法益
    之想像競合關係，應有未洽）併予敘明，又公訴人認被告於八十六年三、四月間
    ，先後向內政部警政署刑事警察局及法務部調查局北部地區機動工作組誣告乙○○持有槍械云云，惟查，被告係於八十六年四月五日同時書立檢舉申訴書，向內
    政部警政署及法務部調查局檢舉，業據其供明在卷，並有檢舉申訴書附於八十六
    年度偵字第一二四四四號卷內可憑，僅係先後於八十六年四月十五日至法務部調
    查局北部地區機動組、同年五月二十一日、同年七月十日至內政部警政署刑事警
    察局製作筆錄而已，被告應非先後誣告，非連續犯甚明，亦併予敘明。
七、原審據以論罪科刑，固非無見。惟查：原判決認定本件係被告丁○○與丙○○共
    同誣告，與事實不符，尚有違誤；又被告分向法務部調查局及刑事警察局為同一
    事實而誣告，係侵害一個國家審判權之法益，原判決認係侵害數法益，而依想像
    競合之例為處斷，亦有未洽。被告丁○○上訴意旨，否認有誣告犯意，雖無足取
    ，然原判決既有如上可議之處，自應由本院將原判決撤銷改判。爰審酌被告曾任
    職翁財記公司，因與乙○○不合，竟虛構事實，同時向法務部調查局及內政部警
    政署刑事警察局提出誣告，致使上開二單位司法警察人員及檢察官，進行無益之
    偵查程序，不僅浪費國家司法資源，並陷乙○○有遭起訴科刑之虞等一切情狀，
    量處如主文所示之刑。又查被告前未曾受有期徒刑以上刑之宣告，有臺灣高等法
    院檢察署刑案紀錄簡覆表在卷可查，其因一時失慮致偶罹刑章，經此偵、審暨科
    刑教訓後，當知所警惕，信無再犯之虞，本院因認上開所宣告之刑以暫不執行為
    適當，爰併予宣告緩刑二年，用啟自新，併此敘明。
八、公訴意旨另以：被告丁○○、丙○○共同意圖使翁財記公司負責人乙○○及該公
    司副總經理甲○○受刑事處分，於八十六年三、四月間，先後向內政部警政署刑
    事警察局及法務部調查局（北機組）誣告乙○○、甲○○二人恐嚇，因認被告於
    此亦有犯誣告罪嫌云云。經訊之被告堅決不承有此部分誣告犯行，辯稱彼等所為
    申告均是事實，並無虛假云云。按誣告罪之成立，須其申告內容完全出於憑空捏
    造，若所告尚非全然無因，只因缺乏積極證明致被誣告人不受訴追處罰者，尚難
    遽以誣告論罪，最高法院四十三年臺上字第二五一號著有判例。經查(一)被告丁○○因翁財記公司派其在大陸工作，被懷疑經營不善，經乙○○委派甲○○前往大
    陸考察，並將丁○○調回台灣任職，另外薪資問題，均由甲○○與丁○○談判等
    情，有乙○○、甲○○於八十六年八月十五日及丁○○於八十六年七月十日在刑
    事警察局均供承無訛，有該筆錄影本附卷可稽，至於被告丙○○則於八十六年十
    月二日於檢察官訊問時自承因薪資問題，於八十六年三月間與甲○○發生爭執，
    並受乙○○質疑為何幫丁○○等情無異，亦有該筆錄影本附卷可憑，從而被告與
  乙○○及甲○○間確有勞資及薪資爭議，堪予認定。(二)次查證人林宗沂（翁財記
    公司總務經理）陳鴻慶（翁財記公司管理部經理）於八十七年三月二十七日受檢
    察官訊問時證陳甲○○與丙○○、丁○○與甲○○、乙○○討論時聲音有比較大
    聲，有各該筆錄附卷可憑，然既係勞資雙方發生重大歧見，而資方施以強勢作為
    ，無論其有無語帶威脅，即使大聲喝斥，恐不免令勞方心生反感，而作其他負面
    之聯想，是被告會認乙○○、甲○○二人有恐嚇情事而為申告，雖因證據不足而
    經不起訴處分，然二人所告尚非全然無因，自不能以此令被告負誣告（恐嚇部分
    ）罪責，惟此與前開論罪科刑部分係實質上一罪關係，即不另為無罪之諭知。
貳、被告丙○○部分
一、公訴意旨略以：丙○○原係翁財記食品股份有限公司（以下簡稱翁財記公司）員
    工，因與翁財記公司間有勞資及薪資糾紛，竟與丁○○共同意圖使翁財記公司負
    責人乙○○受刑事處分，於八十六年三、四月間，先後向內政部警政署刑事警察
    局及法務部調查局北區機動組誣告乙○○非法持有槍械云云。
二、按犯罪事實應依證據認定之，無證據不得推定其犯罪事實。又不能證明被告犯罪
    者，應諭知無罪之判決，刑事訴訟法第一百五十四條、第三百零一條第一項分別
    定有明文。又事實之認定，應憑證據，如未能發現相當證據，或證據不足以證明
    ，自不能以推測或擬制之方法，為裁判基礎，最高法院四十年台上字第八六號著
    有判例可資參照；且認定犯罪事實所憑之證據，雖不以直接證據為限，間接證據
    亦包括在內，然而無論直接證據或間接證據，其為訴訟上之證明，須於通常一般
    之人均不致有所懷疑，而得確信其為真實之程度者，始得據為有罪之認定，倘其
    證明尚未達到此一程度，而有合理之懷疑存在而無從使事實審法院得有罪之確信
    時，即應由法院為諭知被告無罪之判決，最高法院七十六年台上字第四九八六號
    亦著有判例足參。次按誣告罪之成立，以告訴人或告發人所申告之事實係出於虛
    構為要件，若出於誤會或懷疑有此事實而為申告，以致不能證明其所訴之事實為
    真實，縱被訴人不負刑責，而告訴人或告發人本缺乏誣告之故意，亦難成立誣告
    罪名，最高法院四十四年台上字第八九二號判例意旨可資參酌。末按刑法上之共
    同正犯，以有犯意連絡及行為分擔為要件。所謂犯意連絡乃指以自己共同犯罪之
    意思而參與犯罪或謀議，故而共同正犯之行為人必先具有共同犯罪之「認識」而
    後方有犯意連絡可言。
三、查本件公訴人認被告丙○○共犯誣告罪，無非係以桃園地方法院檢察署八十六年
    度偵字第一二四四四號不起訴處分書及臺灣高等法院檢察署駁回再議處分書為論
    據。訊據被告丙○○，堅決否認有何公訴人所指之犯罪事實，辯稱：伊是聽丁○○說乙○○非法持有槍枝等語。
四、經查：被告丙○○在歷審中皆一致陳稱，其雖在檢舉書上簽名，但無申告乙○○
    持槍之意，且其並未親見乙○○持槍，而係聽聞自丁○○之轉述，核與被告丁○○於歷審中所稱伊確有看到乙○○持有槍枝，與丙○○等語無關相符，再參以上
    述舉發乙○○擁槍自重之檢舉書說明五記載：「本人剛進公司不久，……於八十
    五年四月七日晚上七時左右董事長乙○○親自找我談話，在談話的內容中提到他
    是黑社會老大，黑白兩道通吃，……同時從他辦公桌抽屜內拿一把六五四白朗式
    手槍給我瞧，說這是政府允許他使用的手槍。」及丁○○於警訊中供稱：「我去
    （八十五）年三月一日任職（翁財記公司），今（八十六）年三月中旬離職。」
    「八十五年四月七日晚上，在乙○○辦公室，乙○○拿出一把手槍，叫我不用怕
    ，有事情我負責。」丙○○供稱：「我從八十五年十一月至八十六年三月在翁財
    記公司任職。」「我曾聽丁○○說八十五年三月間曾看到乙○○自抽屜中拿出一
    枝手槍，疑似白朗寧手槍。」等語（上揭偵字第一二四四四號卷）。又上述法務
    部調查局北部地區機動工作組函附未記載受訊問人之調查筆錄中，記載問：「翁
    財記負責人乙○○是否為黑道分子﹖」答：「乙○○係黑道分子，……我曾見到
    乙○○在辦公室抽屜擁有白朗寧手槍。」等語。相互參照以觀益徵舉發親自看見
    乙○○持有槍枝者係丁○○，丙○○自始至終均陳稱僅係聽自丁○○之轉述，而
    於申告時產生乙○○擁有槍械之懷疑，而丁○○亦是認曾述說翁某為黑道分子及
    擁搶自重無訛是被告所辯無誣告犯行等語，應堪徵信。
五、綜上所述，本件既復查無任何積極證據足認被告丙○○有公訴人所指之上述誣告
    犯行，揆諸前揭說明，本件不能證明被告丙○○犯罪，自應為無罪之諭知。
六、原審未予詳酌而予被告丙○○科刑之諭知，尚有未合。被告上訴，否認犯罪指摘
    原判決不當，為有理由，自應由本院將原判關於被告丙○○部分撤銷，改諭知被
    告無罪之判決。
據上論斷，應依刑事訴訟法刑事訴訟法第三百六十九條第一項前段、第三百六十四條
、第三百零一條第一項、第二百九十九條第一項前段、刑法第一百六十九條第一項、
第七十四條第一款，判決如主文。
本案經檢察官彭坤業到庭執行職務。
中    華    民    國    九十一    年      四        月        十七      日
                              臺灣高等法院刑事第八庭
                                  審判長法  官  陳  祐  治
                                        法  官  沈  宜  生
                                        法  官  楊  炳  禎
右正本證明與原本無異。
如不服本判決，應於判決收受送達後十日內向本院提出上訴書狀，其未敘述上訴
之理由者並得於提起上訴後十日內向本院補提理由書（均須按他造當事人之人數
附繕本）。
                                        書記官  廖  素  花
中    華    民    國    九十一    年      四        月        十九      日
附錄：本判決論罪科刑法條全文
刑法第一百六十九條
意圖他人受刑事或懲戒處分，向該管公務員誣告者，處七年以下有期徒刑。
意圖他人受刑事或懲戒處分，而偽造、變造證據或使用偽造變之證據者亦同。
